【裁判字號】    98,上易,79
【裁判日期】    980414
【裁判案由】    履行契約等
【裁判全文】
臺灣高等法院民事判決                  98年度上易字第79號
上  訴  人  甲○○
訴訟代理人  賴青鵬  律師
被 上 訴人  乙○○
上列當事人間請求履行契約等事件，上訴人對於中華民國97年11
月27日臺灣板橋地方法院97年度訴字第2194號第一審判決提起上
訴，並為訴之追加，本院於98年3 月24日言詞辯論終結，判決如
下：
    主  文
上訴及追加之訴均駁回。
第二審訴訟費用（含上訴及追加之訴部分）由上訴人負擔。
    事實及理由
一、按當事人於第二審為訴之變更、追加，非經他造同意，不得
    為之，但請求之基礎事實同一者，不在此限，民事訴訟法第
    446條第1項、第255 條第1項第2款定有明文。本件上訴人在
    原審起訴主張：兩造於民國86年9 月17日簽訂同意書（下稱
    系爭同意書），約定台北縣板橋市○○路○段255巷51-2 號
    房屋（下稱系爭房屋）自87年7 月起歸上訴人所有，系爭房
    屋之房租，自該月起由上訴人收取。詎被上訴人乃擅自收取
    系爭房屋租金，爰依系爭同意書約定及不當得利法律關係，
    請求被上訴人給付上訴人128萬4,000元租金及其法定利息，
    嗣於本院審理中補稱：縱被上訴人未將系爭房屋出租，兩造
    間既已約定系爭房屋自87年7 月起歸上訴人所有，被上訴人
    無權占有系爭房屋，上訴人亦得請求相當於租金之損害賠償
    ，亦即追加侵權行為損害賠償請求權之訴，核其追加之訴請
    求之基礎事實與原起訴時請求之基礎事實同一，均係系爭房
    屋所衍生之權益關係，依首揭規定，應予准許，合先指明。
二、上訴人起訴主張：兩造原係夫妻，於76年12月25日結婚，95
    年6月9日離婚。兩造在婚姻存續期間之86年9 月17日簽訂系
    爭同意書，約定系爭房屋自87年7 月起歸上訴人所有，上訴
    人須負擔系爭房屋向台北縣板橋信用合作社所貸款項160 萬
    元，系爭房屋之房租，自87年7 月起由上訴人收取。詎被上
    訴人自87年7月起至95年5月止，擅自收取系爭房屋每月1 萬
    2,000元之租金，拒絕給付上訴人，合計已達128萬4,000 元
    。為此，爰依系爭同意書約定及不當得利法律關係，請求被
    上訴人給付上訴人128萬4,000元及自起訴狀繕本送達翌日（
    即97年10月10日）起至清償日止，按年息5%計算之利息並陳
    明願供擔保，請准宣告假執行等語。原審為上訴人敗訴之判
    決，上訴人不服，提起上訴，並為訴之追加，補稱略以：縱
    被上訴人未將系爭房屋出租，然兩造間既已約定系爭房屋自
    87年7 月起歸上訴人所有，被上訴人無權占有系爭房屋，上
    訴人亦得請求相當於租金之損害賠償128萬4,000元，追加侵
    權行為損害賠償請求權之訴。其所提上訴及追加之訴，聲明
    為：(一)原判決廢棄。(二)被上訴人應給付上訴人128萬4,000元
    及自起訴狀繕本送達翌日起至清償日止，按年息5%計算之利
    息。
三、被上訴人則以：兩造間固曾簽訂系爭同意書，惟兩造嗣因離
    婚，於95年5 月12日簽署離婚協議書（下爭系爭離婚協議書
    ），就兩造間關於財產之處理另行約定，系爭同意書已因系
    爭離婚協議書之簽署而失效。系爭房屋係被上訴人於婚前由
    父母出資所購，被上訴人原居住於中和，嗣因工作及兒子就
    學關係，於87年7 月起即搬回系爭房屋居住，系爭房屋並無
    出租之事實，上訴人請求被上訴人給付租金及返還不當得利
    ，實屬無據，又系爭房屋為被上訴人婚前所購，為被上訴人
    所有，被上訴人與子居住其中，並無何侵權行為等語，資為
    抗辯。原審為被上訴人勝訴之判決，被上訴人對於上訴人之
    上訴及追加之訴則聲明駁回上訴及追加之訴。
四、經查：系爭房屋自74年5 月17日即以買賣為原因登記於被上
    訴人名下；兩造於86年9 月17日簽訂系爭同意書，約定系爭
    房屋從87年7 月起歸上訴人所有；系爭房屋之房租自該月起
    由上訴人收取；兩造另於95年5 月12日簽訂系爭離婚協議書
    ，約定兩造同意除離婚協議書另有約定外，名下財產歸各自
    所有等事實，有建物登記謄本、戶籍登記謄本、系爭同意書
    、系爭離婚協議書等影本各1份為證（見原審卷第4至7頁、
    第19至22頁），並為兩造所不爭執，應堪信為真實。
五、上訴人主張：被上訴人未依系爭同意書之約定，自87年7 月
    起將系爭房屋每月1萬2,000元之租金，交由上訴人收取，計
    至95年5月止，被上訴人收取之租金已達128萬4,000 元，請
    求被上訴人如數給付，並提出系爭同意書影本為證，為被上
    訴人所否認，辯稱：被上訴人因工作及兒子就學關係，於87
    年7 月起即搬回系爭房屋居住，系爭房屋並無出租之事實等
    語。經查：按當事人主張有利於己之事實者，就其事實有舉
    證之責任，民事訴訟法第277 條前段定有明文。又請求履行
    債務之訴，除被告自認原告所主張債權發生原因之事實外，
    應先由原告就其主張此項事實，負舉證之責任，必須證明其
    為真實後，被告於其抗辯事實，始應負證明之責任，此為舉
    證責任分擔之原則（最高法院43年台上字第377 號判例意旨
    參照）。上訴人主張被上訴人自87年7月至95年5月間，將系
    爭房屋出租予他人，每月收取租金1萬2,000元之事實，為被
    上訴人所否認，上訴人並未舉何實證以實其說，其空口主張
    ，委不足採。
六、上訴人又主張：縱被上訴人未將系爭房屋出租，兩造間既已
    約定系爭房屋自87年7 月起歸上訴人所有，被上訴人無權占
    有系爭房屋，上訴人亦得依侵權行為損害賠償請求權請求被
    上訴人賠償相當於租金之損害128萬4,000元，為被上訴人所
    否認，辯稱：系爭房屋為被上訴人所有，其居住其中，自無
    何侵權行為可言。經查：按不動產物權，依法律行為而取得
    設定、喪失、及變更者，非經登記，不生效力，又所有人於
    法令限制之範圍內，得自由使用、收益、處分其所有物，並
    排除他人之干涉，民法第758條、第765條分別定有明文。兩
    造簽訂之系爭同意書固曾約定系爭房屋自87年7 月起歸上訴
    人所有，惟系爭同意書之性質僅為債權契約，不生所有權變
    動之效果，兩造間既未辦理所有權移轉登記，上訴人自未取
    得系爭房屋之所有權，被上訴人基於所有權人地位，本得自
    由使用、收益系爭房屋，並非無權占有，亦不構成侵權行為
    ，上訴人依侵權行為損害賠償請求權請求被上訴人賠償相當
    於租金之損害，亦無可採。
七、綜上所述，上訴人依據系爭同意書、不當得利返還請求權，
    請求被上訴人給付128萬4,000元及自起訴狀繕本送達翌日起
    至清償日止按年息5%計算利息暨為假執行之宣告，均無理由
    ，應予駁回。從而，原審所為上訴人敗訴之判決，核無違誤
    ，上訴意旨指摘原判決不當，求予廢棄改判，為無理由，應
    予駁回。另上訴人追加依侵權行為損害賠償請求權，請求被
    上訴人如數給付，亦無理由，不應准許，應併予駁回。
八、兩造其餘攻擊、防禦方法及未經援用或進行調查之證據，經
    本院斟酌後，認為均不足以影響本判決之結果，自無予以調
    查或逐一詳予論駁之必要，附此指明。
九、據上論結，本件上訴及追加之訴均為無理由，依民事訴訟法
    第449條第1項、第78條，判決如主文。
中    華    民    國    98    年    4     月    14    日
                  民事第四庭
                        審判長法  官  張劍男
                              法  官  翁昭蓉
                              法  官  陳靜芬
正本係照原本作成。
不得上訴。
中    華    民    國    98    年    4     月    14    日
                              書記官  應瑞霞


司法院資訊處製作；財團法人民間司法改革基金會備份。
